臺灣高等法院民事裁定
109年度抗字第1660號
抗  告  人  郭清隆  

上列抗告人因與新北市土城區農會等間拍賣抵押物強制執行事件
，對於中華民國109年11月30日臺灣臺北地方法院109年度執事聲
字第271號裁定，提起抗告，本院裁定如下：
    主    文
原裁定及原法院民國一百零九年十月二十六日所為108年度司執
字第51142號裁定均廢棄。
    理    由
一、本件相對人新北市土城區農會（下稱土城農會）於民國108
    年5月17日持原法院107年度司拍字第672、673號拍賣抵押物
    裁定為執行名義，向原法院聲請對抗告人所有坐落臺北市○○
    區○○段○○段00000號土地（下稱系爭土地）應有部分5分之1
    ，及系爭土地上3939建號建物（門牌臺北市○○區○○○路0段00
    0巷00弄00號，下稱系爭房屋）為強制執行。經原法院以108
    年度司執字第51142號拍賣抵押物事件（下稱系爭執行事件
    ）受理後，因於108年8月5日前往現場執行，發現系爭房屋
    下方存有未辦保存登記之地下建物，且該地下建物現況，僅
    能從系爭房屋出入，乃囑託臺北市○○地○○○○○○○○○地○○○○○○○
    ○○○○○○段0000○號建物辦理登記，地下建物面積為26.98平方
    公尺，下稱系爭地下室），嗣於109年6月10日會同臺北市建
    築管理工程處（下稱北市建管處）人員到場履勘，獲悉系爭
    地下室為防空避難室，原應通往系爭公寓公梯等情，故再囑
    託松山地政塗銷系爭地下室之查封登記，並於拍賣公告揭示
    系爭地下室非屬系爭執行事件之執行標的範圍。抗告人就此
    聲明異議，經原法院民事執行處司法事務官（下稱執行事務
    官）裁定駁回其異議（下系爭裁定）。抗告人不服，向原法
    院提出異議，亦經原法院裁定駁回其異議（下稱原裁定），
    先予敘明。
二、異議及抗告意旨略以：系爭地下室原為系爭執行事件之執行
    標的，嗣突遭剔除，影響伊權益甚鉅。系爭地下室為獨立使
    用空間，僅有內梯連通系爭房屋，別無其他出入口，非屬公
    共設施。伊為系爭地下室之起造人，對之有全部所有權，並
    非與他人共有等情。爰提起本件抗告，請求廢棄原裁定及系
    爭裁定，將系爭地下室列入拍賣等語。
三、按專有部分與其所屬之共有部分及其基地之權利，不得分離
    而為移轉或設定負擔；區分所有人就區分所有建築物共有部
    分及基地之應有部分，依其專有部分面積與專有部分總面積
    之比例定之。但另有約定者，從其約定。民法第799條第5項
    、第4項分別定有明文。前揭原則性之規範，在民法第799條
    第4項於98年7月23日施行前，本於公平正義、社會通念、誠
    實信用或事物之本然，亦均當如此，自應引為法理而予適用
    。因此，建築物由一人原始取得而以區分所有型態為所有權
    第一次登記時，其各專有部分所屬共有部分及基地應有部分
    之分配，仍應按各專有部分面積與專有部分總面積之比例定
    之。執行法院就區分所有建物專有部分為強制執行，對其共
    用部分之債務人應有部分，應併予查封，其應有部分則仍應
    依調查標的現況之所得為形式上審查，按各專有部分面積與
    專有部分總面積比例或區分所有權人間之約定定之。
四、經查，系爭執行事件所查封之系爭房屋，於68年12月3日辦
    理第一次登記，其為系爭土地上地上5層、地下1層建築物（
    下稱系爭公寓）之其中地上第1層，而系爭公寓則由張秀鑾
    等20人（含抗告人）共同起造，於68年3月19日獲發使用執
    照等情，有土地、建物登記謄本、使用執照、地下室平面圖
    及竣工平面圖在卷足稽（見系爭執行事件卷宗〈下稱執行卷〉
    一第16至21、173至175、222頁、卷二第2至5頁）。準此，
    系爭房屋顯屬區分所有權建築物之專有部分。次查，北市建
    管處函復原法院民事執行處之查詢，略稱：系爭地下室核准
    用途為防空避難室，其使用執照及地下室竣工圖均未記載「
    非屬共同使用性質」等語，有北市建管處函文在卷可查（見
    執行卷一第171、219頁），又原法院民事執行處曾會同北市
    建管處人員勘驗系爭地下室，該會同人員馮文穎略稱：系爭
    地下室屬於防空避難室，依竣工平面圖顯示，與鄰戶地下室
    間有牆壁相隔，應有門扇與系爭公寓之公梯相連，但現場未
    見該門扇等語；在場人即抗告人之配偶陳秀慧則稱：系爭地
    下室與系爭公寓之公梯相連門扇，後來已遭封閉，改以實牆
    阻隔，現僅能由系爭房屋出入等語，有執行履勘筆錄及竣工
    圖附卷足參（見執行卷二第1至5頁），準此，系爭地下室似
    係由張秀鑾等20人（含抗告人）共同起造而作為系爭公寓之
    防空避難室，應為各該起造人所共有，並為系爭房屋所屬之
    共用部分。果若如此，則系爭執行事件查封系爭房屋，應一
    併查封系爭地下室，並合併執行，俾符合民法第799條第5項
    之規定。原法院執行處未予詳查，逕行塗銷系爭地下室之全
    部查封，並在拍賣公告揭示系爭地下室非屬系爭執行事件執
    行標的，自嫌速斷。抗告人不服，聲明異議，原裁定予以維
    持，均難謂合。抗告意旨指摘系爭裁定及原裁定不當，非無
    理由。自應由本院依法將原裁定及系爭裁定均廢棄，並由原
    法院民事執行處就近調查事實，續就調查所得為形式上審查
    及適法處理。　　
五、爰裁定如主文。
中　　華　　民　　國　　109 　年　　12　　月　　28　　日
                  民事第十五庭  
                        審判長法  官   方彬彬
                              法  官   沈佳宜
                              法  官   周群翔
正本係照原本作成。
本裁定除以適用法規顯有錯誤為理由外，不得再抗告。如提起再
抗告，應於收受送達後10日內委任律師為代理人向本院提出再抗
告狀。並繳納再抗告費新臺幣１千元。
中　　華　　民　　國　　109 　年　　12　　月　　28　　日
                              書記官   秦千瑜